【裁判字號】    90,上易,1098
【裁判日期】    900816
【裁判案由】    詐欺
【裁判全文】
臺灣高等法院臺南分院刑事判決           九十年度上易字第一九八號       Ｃ
      上  訴  人
      即自訴人    乙○
      被      告  甲  ○  ○
右上訴人因被告詐欺案件，不服臺灣嘉義地方法院九十年度自字第一七號中華民國九
十年六月十四日第一審判決，提起上訴，本院判決如左：
      主      文
上訴駁回。
      理      由
一、自訴意旨略以：被告甲○○於民國八十年十二月間透過不知情之證人洪金宗與李
    添福向其騙稱：坐落嘉義縣新港鄉○○○段一號靠近南邊之開墾地（下稱系爭土
    地）其擁有使用權利，可以處分出售，自訴人乙○不疑有詐，迭經斡旋，始以新
    台幣（下同）二百一十萬元成交，自訴人於上開土地管領耕作，迄九十年二月間
    ，因證人林明利主張對該土地亦有使用權，始知受騙云云。
二、按犯罪事實應依證據認定之，無證據不得推定其犯罪事實；不能證明被告犯罪者
    ，應諭知無罪之判決，刑事訴訟法第一百五十四條、第三百零一條第一項分別定
    有明文。又按事實之認定，應憑證據，如不能發現相當證據，或證據不足以證明
    ，自不能以推測或擬制之方法，以為裁判之基礎；認定不利於被告之事實，應依
    積極證據，苟積極證據不足為不利於被告事實之認定時，即應為有利於被告之認
    定，更不必有何有利之證據，最高法院四十年台上字第八六號、三十年上字第八
    一六號判例足資參照。再按刑法第三百三十九條第一項之詐欺取財罪之成立，以
    意圖為自己或第三人不法所有，以詐術使人將本人或第三人之物交付要件。所謂
    以詐術使人交付，必須被詐欺人因其詐術而陷於錯誤，若其所用方法不能認為詐
    術，亦不致使人陷於錯誤，即不構成該罪，最高法院四十六年台上字第二六０號
    判例意旨可資參照。因此，在行為人給付有瑕疵之情形，除非行為人施用詐術，
    故意隱瞞該瑕疵，而使被詐欺人陷於錯誤，而交付財物，始與詐欺罪之構成要件
    該當，否則，縱行為人曾保證其給付無瑕疵，若該瑕疵為行為人事先所無法預見
    ，係事後發生者，此乃民法瑕疵擔保之問題，要難僅以行為人給付有瑕疵而遽認
    其涉犯詐欺罪名。
三、本件自訴人認被告涉有詐欺犯行，係以被告於賣其上開土地使用權時，曾告知其
    該土地無糾紛，詎證人林明利於九十年間，向其主張對該地有使用權，被告無使
    用權為依據。被告甲○○固坦承於八十年十二月九日將系爭土地之使用權賣予自
    訴人，但在九十年間證人林明利出面主張其母林陳秀對系爭土地有使用權之事實
    ，惟堅決否認有何詐欺犯行，並辯稱：系爭土地為水利地，私人無法取得所有權
    ，應由實際耕作者取得使用權，而系爭土地原為其岳母陳晟耕作，之後才由其耕
    作，其岳母生前因證人林明利之母親林陳秀係嫁娶婚，而其岳母為招贅婚，因此
    ，不同意林陳秀取得其父親陳漢之遺產，待其岳母去世後，其同意與林陳秀分割
    陳漢之遺產，有分割一塊私有耕地，至於系爭土地因非陳漢所留下之私有耕地，
    且其為實際耕作者，因此，未分割給林陳秀等人，詎證人林明利於其賣出系爭土
    地十年後，才又出面主張有使用權利，應屬無據，其實未詐騙自訴人，本件純係
    因繼承糾紛而起等語。
四、經查：系爭土地並非私人所有之土地，而係河川地（水利地），自訴人所購買者
    為使用系爭土地之權利，並非所有權，且系爭土地原為被告之岳母陳晟耕作，之
    後再由被告耕作十多年後，出賣予告訴人之情，已據證人李添福、洪金宗於原審
    證述明確，並有地籍圖與土地登記謄本各一份在卷可資佐證，參以證人林明利亦
    證稱：自其小時候，該筆河川地即為其阿姨即被告之岳母陳晟耕作，其本身未在
    該土地耕作過等語，顯見系爭土地於賣予自訴人前，均由被告與被告岳母耕作，
    其他人未在該土地耕作，被告在主觀上認知其對系爭土地獨享有使用權，亦與常
    理無違，不能因事後他人指稱其對該土地無使用權即謂其有詐欺之故意。至證人
    林明利於其致自訴人之存證信函中雖稱：系爭土地為其祖父陳漢所自行施加勞費
    、屯墾，故對該土地有使用權，陳漢過世後，該使用權利即應由其母親林陳秀與
    被告之岳母陳晟二姊妹繼承，而因被告務農，故林陳秀允許被告繼續使用，並未
    授權被告處分該土地之使用權云云，此有存證信函一份影本在卷可查，惟此為證
    人林明利片面之詞，並未據其提出具體之證據供法院審酌，且證人林明利於原審
    復證稱：關於系爭土地（河川地）如何處理，其不清楚等語，佐以證人林明利之
    祖父係於三十六年間即已死亡，此有土地登記簿謄本一份在卷可查（該土地謄本
    記載林陳秀繼承原因發生之時間為三十六年十二月十五日），但系爭土地由斯時
    開始，迄被告於八十年間出賣該土地之使用權予自訴人為止，將近四十餘年之時
    間，系爭土地均由被告岳母陳晟與被告耕作，均未見證人林明利或其母林陳秀出
    面異議；甚至在被告將系爭土地使用權出賣予自訴人後近十年間（八十年十二月
    九日至九十年二月間），亦未見證人林明利或其母林陳秀提出異議，因此，被告
    與證人林明利之母林陳秀間，對系爭土地是否確有證人林明利所指之使用借貸協
    議，以及證人林明利之母林陳秀對系爭土地是否確有使用權，均有可疑之處，自
    難僅以證人林明利片面之詞，遽認被告刻意隱瞞證人林明利之母林陳秀對系爭土
    地有使用權之事實，詐騙自訴人出資購買系爭土地之使用權。參以證人李天福證
    稱：其係因被告稱其耕作系爭土地十多年，並無糾紛，所以介紹自訴人去買等語
    ，足見系爭土地並非被告主動向自訴人兜售，此益徵被告並無詐欺之故意。
五、綜上所述，被告所辯，尚足採信，本件不能僅以被告本於其本身之確信，告知自
    訴人系爭土地無糾紛，而事隔十年後，因繼承糾紛，致證人林明利片面指稱被告
    對系爭土地無使用權，即謂被告於出賣系爭土地使用權予自訴人之始，即有詐欺
    之故意，故本件尚乏足資證明被告詐欺犯行之積極證據，而由卷附之其他間接證
    據，亦無從推得被告確有自訴人所指之詐欺犯行，揆諸前開說明，此時，即應為
    對被告有利之認定，更不必有何積極之證據。此外，復查無其他積極證據足資證
    明被告確有自訴人所指之詐欺犯行，應屬不能證明被告犯罪，原判決諭知被告無
    罪，認事用法均無不當。自訴人提出上訴狀空言不服原判決，並未具理由，應予
    駁回。
六、自訴人乙○經合法傳喚，無正當理由不到庭，不待其陳述而為判決。
據上論結，應依刑事訴訟法第三百六十八條、第三百六十四條、第三百三十一條第一
項，判決如主文。
中    華    民    國      九十      年      八      月      十六        日
                                  臺灣高等法院臺南分院刑事第一庭
                                      審判長法官  鄭    文    肅
                                            法官  王    浦    傑
                                            法官  黃    三    哲
右正本證明與原本無異。
不得上訴。
                                      法院書記官  陳    淑    貞
中    華    民    國      九十      年      八      月     十七         日


司法院資訊處製作；財團法人民間司法改革基金會備份。
